臺灣臺南地方法院民事判決
109年度訴字第786號
原      告  陳品杰  

訴訟代理人  何建宏律師 
            鄭鴻威律師
被      告  徐錦銘  

上列當事人間請求確認抵押權不存在等事件，本院於民國110年2
月8日言詞辯論終結，判決如下：
     主  文
原告之訴駁回。
訴訟費用由原告負擔。 
    事實及理由
一、原告起訴主張：
  ㈠訴之聲明：
  ⒈確認被告對原告所有坐落臺南市○○區○○段0000○0000地號土地
    （下稱系爭土地）所有權全部，於民國108年4月9日經臺南
    市永康地政事務所（下稱永康地政）以普字第34030號登記
    擔保債權總金額新臺幣（下同）80萬元之普通抵押權（下稱
    系爭抵押權），於超過30萬6,311元部分之債權不存在。
  ⒉被告應將系爭抵押權之設定登記，於超過擔保債權金額30萬6
    ,311元（書狀誤載為20萬元）範圍之部分塗銷。
  ㈡被告已持他項權利證明書向鈞院聲請准予拍賣系爭土地，經1
    09年度司拍字第71號裁定准予拍賣在案。惟原告認為被告就
    系爭抵押權所擔保之債權額於超過20萬元部分不存在，則原
    告之私法上地位，顯將因系爭抵押權及其所擔保債權之存否
    而處於不安之狀態，且此不安之狀態得以確認判決除去，是
    原告提起本件訴訟，請求確認系爭抵押債權不存在，即有確
    認之法律上利益。
  ㈢原告於108年3月間有資金需求，遂經由訴外人蔡俊賢介紹向
    素未謀面之被告借款80萬元，約定每月利息2.5％（即2萬元
    ），被告應允後，要求原告提供不動產讓其設定抵押權以擔
    保借款。原告於108年4月3日簽立票面金額80萬元之本票乙
    紙（下稱系爭本票）交由被告收執，並於同日向永康地政申
    請辦理設定系爭抵押權登記予被告，並辦理預告登記。原告
    於同年4月9日系爭抵押權設定登記完畢後，同日下午始自被
    告委任之不詳姓名成年男子取得現金借款20萬元，被告另將
    不詳之金額交給蔡俊賢，供其於同年4月10日清償原告對訴
    外人玉山商業銀行股份有限公司（下稱玉山銀行）之信用卡
    債務10萬6,311元，惟迄今未將其餘借款交給原告。然被告
    竟以系爭抵押權之設定登記文件及系爭本票，主張原告向其
    借款80萬元，且未依約定於同年7月2日清償，向本院聲請裁
    定准予拍賣系爭土地，經109年度司拍字第71號裁定准予拍
    賣在案。
  ㈣被告於系爭抵押權設定後，僅交付原告借款20萬元，及委由
    其債務履行輔助人蔡俊賢為原告清償信用卡債務10萬6,311
    元，是原告積欠被告之消費借貸債務應為30萬6,311元，系
    爭抵押權亦於30萬6,311元範圍内成立生效，超過30萬6,311
    元部分，自難認成立。兩造間既僅就30萬6,311元成立借貸
    關係，則系爭抵押權在擔保被告該30萬6,311元消費借貸債
    權範圍内始存在，逾此範圍之部分，應認自始不存在，故系
    爭抵押權超過擔保債權金額30萬6,311元部分之登記已妨害
    原告之所有權，爰依民法第767條第1項規定，請求塗銷之。
二、被告則以下列情詞資為抗辯：
  ㈠聲明：原告之訴駁回。
  ㈡原告於108年4月間透過蔡俊賢居間介紹，向被告借款80萬元
    ，並提供其所有之系爭土地設定系爭抵押權予被告。惟被告
    於設定系爭抵押權之送件日即108年4月3日，依原告要求攜
    帶現金80萬元至蔡俊賢之永康區龍安街住處附近之工寮，被
    告先拿20萬元給原告。嗣被告打電話叫原告來拿剩餘借款，
    原告說他沒空，叫被告將錢交給蔡俊賢，被告遂將剩餘借款
    交與蔡俊賢轉交原告。又原告與蔡俊賢間之貸款糾紛，與被
    告無關，原告不得以此為由，主張被告僅交付借款20萬元。
  ㈢兩造於交付借款時，均親自到場，若原告僅收受20萬元，應
    會當場向被告詢問。又被告於交付借款前，蔡俊賢有將借款
    應扣除之相關費用明細，提供給原告，經其核對無誤及在簽
    收單（下稱系爭簽收單）上簽名後，被告才交付借款。原告
    僅清償3、4期，其借款約半年後即未再清償，被告聲請本票
    裁定，並說要拍賣系爭土地，原告就提起本件訴訟，其顯然
    係在拖延時間。
三、兩造不爭執事項：
  ㈠系爭土地係原告所有。
  ㈡原告曾經由訴外人蔡俊賢之介紹向被告借款80萬元，因被告
    之要求，原告於108年4月3日簽立系爭本票交與被告，並於
    同日向臺南市永康地政事務所申請在系爭土地上設定登記系
    爭抵押權予被告，擔保債權金額為80萬元（下稱系爭抵押債
    權），清償日期為108年7月2日，違約金按每百元每日1角計
    算，且辦理預告登記，保全系爭土地權利之移轉，而於同年
    4月9日設定登記完成（調解卷第19-25、41-57頁）。
  ㈢被告於109年3月3日具狀向本院聲請拍賣抵押物即系爭土地，
    經本院同年3月10日以109年度司拍字第71號裁定准予拍賣（
    調解卷第27-28頁）。
四、兩造爭執事項：
  ㈠原告是否僅收受被告之借款30萬6,311元？
  ㈡原告主張系爭抵押債權於超過30萬6,311元部分之債權不存在
    ，有無理由？
五、本院得心證之理由：
  ㈠按確認法律關係之訴，非原告有即受確認判決之法律上利益
    者，不得提起之，民事訴訟法第247條前段定有明文。而該
    條所謂即受確認判決之法律上利益，係指因法律關係之存否
    不明確，致原告在私法上之地位有受侵害之危險，而此項危
    險得以對於被告之確認判決除去之者而言（最高法院42年台
    上字第1031號判例參照）。原告主張系爭抵押權擔保之債權
    於超過30萬6,311元部分之債權不存在，然為被告所否認，
    堪認兩造間關於系爭抵押債權超過30萬6,311元之部分存否
    不明確，致原告在私法上地位有不安之狀態存在，而此狀態
    能以確認判決除去，是原告提起本件確認之訴，應認有即受
    確認判決之法律上利益，合先敘明。
  ㈡次按稱普通抵押權者，謂債權人對於債務人或第三人不移轉
    占有而供其債權擔保之不動產，得就該不動產賣得價金優先
    受償之權，民法第860條定有明文。再按抵押權為不動產物
    權，其所擔保債權之種類及範圍，屬抵押權之內容，依法應
    經登記，始生物權之效力。又抵押權為從物權，以其擔保之
    債權存在為成立之要件，倘若所擔保之債權不存在，縱為抵
    押權之設定登記，仍難認其抵押權業已成立，此乃抵押權成
    立上（發生上）之從屬性（最高法院106年度台上字第2537
    號民事判決意旨參照）。
  ㈢原告固主張僅自被告處收到現金20萬元，另委由蔡俊賢就被
    告交付之不詳金額款項清償玉山銀行卡債10萬6,311元云云
    。被告則抗辯：我確實交付現金20萬元與原告，惟其餘款項
    ，原告叫我交給蔡俊賢，因為原告有委託蔡俊賢辦貸款，原
    告有簽收等語，並提出系爭簽收單1張為憑。惟查：
  ⒈查原告之玉山信用卡曾於108年4月10日繳交10萬6,311元之款
    項乙情，有玉山銀行用卡暨支付金融事業110年1月15日玉山
    卡(信)字第1100000091號函附之繳款紀錄附卷可參（本院卷
    第97-100頁）。又兩造亦不爭執原告曾收受被告交付之現金
    20萬元，故被告至少取得30萬6,311元之借款之事實，堪予
    認定。
  ⒉次查，證人蔡俊賢於本院審理中具結證稱：原告於108年3月
    間經由我向被告借款80萬元，原告借款原因是要清償信用卡
    債務約40多萬元，但沒有實拿80萬元，因還要扣掉前3個月
    利息6萬元、服務費4萬8,000元及代書費1萬2,000元，實拿6
    8萬元。分二次交錢，原告有簽收，就是被告提出之簽收單
    ，二次我都有在場，服務費是由我收取。第一次是去設定抵
    押權當天給的，由被告直接給原告錢，但不確定金額為何。
    第二次交錢的時間我不記得，跟第二次相隔幾天，是被告拿
    給我，我再交給原告，由原告自行清償債務。因為他想清償
    卡債，再向銀行辦理信用貸款等語（本院卷第67-73頁）。
  ⒊再查，系爭簽收單上記載800,000-20,000×3（3/4~6/4）-48,
    000（6%）-12,000（代）=680,000，並有「陳品杰」簽名乙
    情，有系爭簽收單在卷可稽（本院卷第31頁）。原告固否認
    在系爭簽收單上簽名，惟系爭簽收單上之「陳品杰」簽名，
    與本件民事委任狀（調解卷第63頁）上之「陳品杰」簽名之
    字體、筆劃勾勒及形狀相似，再參酌證人證述係原告親簽，
    應認系爭簽收單上記載之相關金額明細，確為原告所簽名確
    認。準此，原告應清楚其固向被告借款80萬元，然扣除必要
    費用及利息後，實拿68萬元。至其委託蔡俊賢收受20萬元以
    外之其餘款項後，究係蔡俊賢幫其清償債務或已交由原告自
    行清償，應為原告與蔡俊賢間之糾紛，實與被告無涉，蔡俊
    賢亦非被告之履行輔助人。基上，原告上開主張，尚屬無據
    ，故系爭抵押權擔保之債權自非僅為30萬6,311元。
六、綜上所述，原告請求確認系爭抵押權於超過30萬6,311元部分之債權不存在，被告應將系爭抵押權之設定登記，於超過30萬6,311元範圍之部分塗銷，為無理由，應予駁回。
七、兩造其餘主張、陳述及所提之證據暨攻擊防禦方法，經本院
    斟酌後，認為均不足以影響本判決之結果，無庸再逐一予以
    論列，併此敘明。
八、訴訟費用負擔之依據：民事訴訟法第78條。　
中　　華　　民　　國　　110 　年　　2 　　月　　26　　日
                  民事第五庭　法  官　陳尹捷
以上正本係照原本作成。
如不服本判決，應於判決送達後20日內，向本院提出上訴狀並表
明上訴理由，如於本判決宣示後送達前提起上訴者，應於判決送
達後20日內補提上訴理由書（須附繕本）。
如委任律師提起上訴者，應一併繳納上訴裁判費。  　　　　　
中　　華　　民　　國　　110 　年　　2 　　月　　26　　日
                              書記官　曾美滋